【裁判字號】    94,上,353
【裁判日期】    950530
【裁判案由】    確認抵押債權不存在
【裁判全文】
臺灣高等法院民事判決                   94年度上字第353號
上  訴  人  己○○
訴訟代理人  賴鎮局律師
被  上訴人  辛○○
上列當事人間請求確認抵押債權不存在事件，上訴人對於中華民
國94年2月18日臺灣士林地方法院93年度訴字第815號第一審判決
提起上訴，本院於95年5月23日言詞辯論終結，判決如下：
    主      文
上訴駁回。
第二審訴訟費用由上訴人負擔。
    事實及理由
一被上訴人起訴主張：原審共同被告庚○○為向上訴人借款新台
  幣（下同）600萬元之擔保，於民國91年7月26日將其所有如附
  表1所示之不動產（下稱系爭不動產）設定第2順位抵押權（下
  稱第2順位抵押權）予上訴人，惟上訴人卻未交付借款或其他
  代替物，且拒不塗銷抵押權登記。嗣庚○○於向伊借款160萬
  元，及設定第3順位抵押權予伊時，並告知上情。迨系爭不動
  產於原法院92年度執字第7612號強制執行事件（下稱系爭執行
  事件）中拍定，伊以第3順位抵押權人地位參與分配，詎上訴
  人竟以第2順位抵押權人地位參與分配，損及伊權益。爰依民
  事訴訟法第247條、強制執行法第41條規定，求為判決確認上
  訴人與庚○○間就系爭執行事件中第2順位抵押權所擔保之債
  權不存在，系爭執行事件於93年7月21日分配期日分配表（下
  稱系爭分配表）上訴人受分配之金額應予以剔除等語。
二上訴人則以：庚○○曾背書交付訴外人即其妹詹莉莉所簽發如
  附表2編號1、2、3所示支票，並同時開立如附表2編號4所示本
  票；嗣詹莉莉支票到期未獲兌現後，庚○○復開立如附表3所
  示支票，前揭票款債權即在第2順位抵押權所擔保範圍內。又
  庚○○開立上開支票、本票（下稱系爭票據）係因透過丙○○
  向伊借款600萬元，伊已將現金交予庚○○之代理人丙○○，
  系爭票據亦係丙○○所交付，若伊未於91年（原判決誤為93年
  ）7月間借款予庚○○，庚○○不可能於同年9月願再開立附表
  3 所示支票。是第2順位抵押權所擔保之債權確屬存在等語為
  辯。
三原審判決：系爭執行事件，就系爭不動產拍賣所得價金，於系
  爭分配表次序4及次序7之金額1萬4,080元、174萬5,925元（即
  上訴人受分配之金額）應予剔除為零，並駁回被上訴人其餘（
  確認）之訴。被上訴人就其敗訴部分，未提起上訴，已告確定
  。上訴人就其敗訴部分，提起上訴，其上訴聲明：
  (一)原判決不利於上訴人部分廢棄。
  (二)上廢棄部分，被上訴人在第一審之訴駁回。
  被上訴人則聲明：上訴駁回。
四兩造不爭執之事實：
  (一)庚○○、上訴人曾於91年7月26日交付相關文件予訴外人甲
    ○○，委由甲○○就系爭不動產，辦理設定第2順位抵押權
    予上訴人之手續。
  (二)系爭不動產，於系爭執行事件中以2,309萬元拍定，上訴人
    以第2順位抵押權人債權金額600萬元參與分配，被上訴人則
    以第3順位抵押權人債權金額300萬元參與分配，經執行法院
    製作如原判決附件所示之系爭分配表。
  (三)庚○○背書交付詹莉利簽發如附表2編號1、2、3所示支票，
    並同時開立如附表2編號4所示本票，又開立如附表3所示支
    票予上訴人。
五被上訴人主張第2順位抵押權所擔保之債權為借款600萬元等語
  ，惟為上訴人所否認，並以第2順位抵押權所擔保之債權為票
  款債權等語置辯。惟按抵押權為不動產物權，非經登記，不生
  效力，抵押權人僅能依設定登記之內容行使權利，最高法院72
  年台上字第2432號判例參照。經查第2順位抵押權所擔保之債
  權，依拍定前系爭不動產土地登記謄本記載：「權利價值：新
  台幣6,000,000元正」、「存續期間：自91年7月26日至91年10
  月27日」、「清償日期：民國91年10月27日」（系爭執行事件
  卷），而台北市士林地政事務所檢送之第2順位抵押權設定契
  約書，亦僅為相同之記載，並無其他抵押權擔保債權之內容記
  載或文件附於土地登記簿（原審卷49-55頁），且系爭票據之
  發票日均在設定第2順位抵押權以後，參以上訴人所述其透過
  訴外人丙○○交付借款600萬元予庚○○等情，足徵第2順位抵
  押權所擔保之債權，為消費借貸契約，而非票據債權債務關係
  ，否則設定當時，應有票據影本附於土地登記謄本作為債權證
  明文件。是被上訴人上開主張，堪予採信，上訴人所辯，為不
  足採。
六按稱消費借貸者，謂當事人約定，一方移轉金錢或其他代替物
  之所有權於他方，而約定他方以種類、品質、數量相同之物返
  還之契約。消費借貸，因金錢或其他代替物之交付，而生效力
  。民法第474條第1項、修正前民法第475條分別定有明文。又
  「票據為無因證券，簽發或交付票據之原因有多端，非僅借款
  一種。故不能單憑被上訴人持有系爭票據，遽認兩造間存有金
  錢借貸關係。本件被上訴人主張上訴人簽發（或背書）票據向
  伊借款，上訴人否認兩造間有借貸關係或交付借款之事實，被
  上訴人自應就該消費借貸關係負舉證之責任。」、「票據為無
  因證券，票據債權人就其取得票據之原因，固不負證明之責任
  ，惟執票人如主張票據係發票人向其借款而簽發交付，而發票
  人抗辯未收受借款，消費借貸並未成立，則就借款已交付之事
  實，自應由執票人負舉證責任。」最高法院92年度台上字第
  1946號、89年度台上字第85號判決要旨參照。被上訴人及庚○
  ○固不否認庚○○曾擬向上訴人借款，惟否認庚○○已收到借
  款。是上訴人辯稱庚○○簽發系爭票據，透過丙○○向其借款
  600萬元，其已將該600萬元現金交付庚○○之代理人丙○○，
  自已完成交付借款之行為云云，既為被上訴人、庚○○所否認
  ，依前揭說明，自應由上訴人就系爭票據之原因關係為600萬
  元消費借貸關係及其已交付借款予庚○○之事實，負舉證責任
  。經查：
  (一)上訴人於本院始抗辯丙○○係庚○○之借款代理人一節，姑
    不論其未於第一審提出此項攻擊防禦方法，依民事訴訟法第
    447條之規定，已屬不得提出事項。即令准其提出，既為被
    上訴人否認，自應由上訴人舉證以實其說。雖上訴人以證人
    丙○○於本院所稱：「我有受庚○○委任處理借貸、房子設
    定二胎的事情」之證言（本院卷87頁）為據。然原審共同被
    告庚○○於原審係稱：「當初是透過甲○○向己○○借款沒
    有借到……當初抵押權設定是由甲○○去辦理，後來我有透
    過甲○○處理」（原審卷58頁）、「己○○要借錢給我時，
    有透過甲○○說要先將支票、本票開出來，但實際上沒有借
    到錢」（原審卷67頁）等語，核與證人甲○○所稱：「庚○
    ○說想借錢，丙○○說可以找人借錢給他……票是庚○○拿
    給我的，我再拿給丙○○」（原審卷68頁）等語相符，已見
    庚○○係委託甲○○出面處理本件借款事宜。另上訴人於原
    審自承：「我不認識被告庚○○，我是透過丙○○將錢交給
    庚○○，系爭票據也是透過丙○○交給我的」（原審卷67頁
    ）、「我交錢給丙○○時，證人（甲○○）不在場」（原審
    卷69頁）、「我的錢是透過丙○○交給庚○○的，或許庚○
    ○會因此認為是丙○○借給他的錢」（原審卷176頁）等情
    ，核與證人丙○○於原審所稱：「當時被告庚○○……就透
    過我們共同認識的甲○○來我公司說要借錢……我當時有跟
    庚○○確認要借錢的是庚○○不是林更猛，因此庚○○才開
    他妹妹的票並且背書。我也有跟庚○○表明借錢給他的是己
    ○○。己○○有拿現金六百萬元給我」（原審卷83頁）、「
    借款『我們』也交付給他了」（原審卷102頁）、「之所以
    開六百七十萬元是庚○○承諾給『我們』的利潤」（原審卷
    14 0頁）等情無悖，足證丙○○係代理上訴人處理本件借款
    事宜。是上訴人於本院抗辯丙○○為庚○○借款代理人一節
    ，且丙○○於本院審理中改稱係受庚○○委任處理借貸、設
    定第2順位抵押權云云之附和之詞，亦非可取。
  (二)上訴人雖提出附表2及附表3之票據（原審卷73-76、179-181
    頁），抗辯庚○○於借款之時，原提供其妹詹莉莉名義之支
    票為憑，後來退票，庚○○始拿出自己名義之票來換（原審
    卷102頁），丙○○並稱：「他（庚○○）如果沒有欠錢，
    不應該在詹莉莉退票後拿他的票來換」（同上頁）云云。惟
    查，上訴人自承其係以經營民間放款業務為業（本院卷48,1
    28頁），而上開票據中，附表2編號3之500萬元支票（詹莉
    莉名義），並無發票日，屬欠缺支票絕對必要記載事項之支
    票，依票據法第11條第1項，應屬無效之支票，上訴人竟予
    收受作為借款憑證，已與其民間放款之專業有違；另附表3
    所示支票二紙（庚○○名義），尚有他人背書（庚○○稱係
    林更猛所為），從形式上觀之，庚○○與上訴人並非該支票
    直接前後手，無從以該支票推論庚○○與上訴人間存有借款
    之原因關係，上訴人竟同意收受作為借款憑證，亦非具有民
    間放款專業之上訴人所應為。再者，庚○○於原審就借款及
    支票部分，已陳明：「91年元月至91年8月間，因投資關係
    ，林更猛經常向我借票據在調錢，且支票均有林更猛背書…
    …因7月下旬開始本人實在能力有限，開始跳票，才會請甲
    ○○幫忙用房地產設定第二順位來解決一些債務問題。當初
    經由甲○○介紹向丙○○要求借款，所達成的共識為借款本
    金500萬元，比照銀行設定加二成600萬元正，利息以10天為
    一期，一期20萬元，為期3個月，設定期也為3個月，共開立
    10張支票及一張本票，支票均為連號，最後一張為本金500
    萬元（按即附表2編號3），其餘9張為利息票，扣除零星天
    數，總數為667萬元正（按即附表2編號4所示本票金額）」
    。因為沒有拿到任何一毛錢，故支票均無到期日，本票也沒
    有……至於本人支票300萬元及370萬元之兩張支票（按即附
    表3所示）乃本人借予林更猛……均有林更猛的背書……如
    果是債務，為何到期日為9月28日，因借款期限為三個月」
    等語（原審卷170-171頁），核與卷附附表2、3所示票據上
    之記載無違，亦與拍定前系爭不動產土地登記謄本記載：「
    權利價值：新台幣6,000,000元正」、「存續期間：自91年7
    月26日至91年10月27日」、「清償日期：民國91年10月27日
    」（系爭執行事件卷），及台北市士林地政事務所檢送之第
    2順位抵押權設定契約書之記載相符（原審卷49-55頁）相符
    。參諸證人即辦理第2順位抵押權登記事務之甲○○於93年
    10月1日在原審結稱：「己○○（即上訴人）我不認識，只
    認識庚○○。庚○○說想借錢，丙○○說可以找人借錢給他
    。我有拿庚○○、己○○的證件去辦理抵押權設定。錢的部
    分我沒有經手。票是庚○○拿給我，我再拿給丙○○，己○
    ○的錢是否有交給庚○○，我不清楚。我有聽說詹先生是在
    銀行上班，他有興趣投資影片版權發行事業，有投資到林更
    猛公司。當時有聽說丙○○有拿到某部片的DVD版權，丙○
    ○認為關於該片版權的費用林更猛應該還要付他錢，所以不
    把錢拿給庚○○，至於林更猛欠的錢跟庚○○有何關係，我
    不清楚。」等語明確（原審卷68頁）。又依證人丙○○所述
    庚○○拿到借款前，已先設定第2順位抵押權予上訴人（本
    院卷87、173頁），益見設定第2順位抵押權時，上訴人尚未
    交付借款予庚○○。從而，被上訴人主張庚○○並未取得借
    款一節，要屬信而有徵。
  (三)上訴人雖又舉證人丙○○、丙○○公司職員戊○○、丁○○
    ○、乙○○等人，以證明上訴人確有交付現金600萬元予丙
    ○○並轉交庚○○。惟丙○○係代理上訴人借款與庚○○，
    已如前述，就該借款關係之成立生效，依其所述：「借款『
    我們』也交付給他了」（原審卷102頁）、「之所以開六百
    七十萬元是庚○○承諾給『我們』的利潤」（原審卷140頁
    ），應具有實質上之利害關係，所證難期公允。況其於本院
    為配合上訴人之抗辯，改口稱係代理庚○○借款，亦如上述
    ，益見其利害關係。故其證言自有偏頗之虞而不足為據。至
    證人戊○○、丁○○○為丙○○之職員（本院卷87、91頁）
    ，礙於工作之確保，難免附和丙○○之所稱，故渠等證詞，
    亦難憑採。至證人丙○○、戊○○、丁○○○所述600萬元
    現金之綑紮方式及數量，雖與本院在台灣銀行總行勘驗結果
    相符（本院卷185-200頁），惟丙○○既結稱其從事電影代
    理生意，與上訴人資金往來頻繁等語，戊○○亦證述有受命
    去向上訴人拿錢，金額不定，有十萬元，亦有幾百萬元等語
    ，則證人由上訴人與丙○○資金往來經驗，判斷出600萬元
    之綑紮方式及數量，並非不可能，尚難以此部分之證詞，為
    有利於上訴人之認定。另證人乙○○僅證述其聽到甲○○說
    「庚○○要他去幫忙開庭，己○○第一次開庭都不會去」等
    語（本院卷86頁），所謂「幫忙開庭」，尚無法遽認係作偽
    證，此部分之證詞，亦難為不利於被上訴人之認定。
  (四)依上訴人所述其於91年7月19日至同月26日提領現金之帳戶
    ，有玉山銀行及誠泰銀行，其中誠泰銀行之帳戶，尚且係訴
    外人林富祥所開立之帳戶（原審卷84,103,140頁），已與常
    情有違；況上訴人未在玉山銀行開戶，有玉山銀行函可稽（
    本院卷136頁），其於上開提領現金期間，在誠泰銀行之帳
    戶存款餘額至多33萬餘元，在華南商業銀行之帳戶存款餘額
    僅為2,435元（原審卷105-108、122、123頁），合計不過33
    萬餘元，且無提領之事實；縱令林富祥授權上訴人使用其帳
    戶，有授權書足憑（原審卷125頁），因上開帳戶於91年7月
    25日、26日僅分別有32萬7,000元、65萬元之提領現金紀錄
    ，根本無提領600萬元之現金之事實，有誠泰銀忠孝字第930
    15號復函暨所附存提往來明細資料可稽（原審卷128-133頁
    ）。縱令上訴人所稱平常會放200萬元至300萬元在其公司是
    實（原審卷140頁），上開提款合計97萬7, 000元，再加上2
    、300萬元，仍距600萬元有100餘萬元至200餘萬元之譜。上
    訴人既自認其無法舉證600萬元現金來源等語明確（本院卷
    128頁），益證上訴人上開所辯及證人丙○○、戊○○、丁
    ○○○所述上訴人自銀行提領交付600萬元現金予丙○○轉
    交庚○○等節非實。
  (五)綜上，上訴人未能舉證證明系爭票據之原因關係為600萬元
    消費借貸關係及其已交付借款予庚○○之事實，其上開抗辯
    ，不足以採。
七末按抵押權為從物權，以其擔保之債權存在為發生之要件，契
  約當事人間除以債權之發生為停止條件，或約定就將來應發生
  之債權而設定外，若所擔保之債權不存在，縱為抵押權之設定
  登記，自難認其抵押權業已成立。最高法院89年度台上字第
  1086號判決要旨參照。上訴人雖執有庚○○簽發之系爭票據，
  惟庚○○於設定第2順位抵押權予上訴人後，否認有收到借款
  ，且上訴人所稱提領現金之帳戶亦無提領到600萬元之紀錄，
  上訴人復未能再舉證證明600萬元現金來源及其已交付借款600
  萬元予庚○○之事實，自難徒以庚○○已簽發系爭票據及設定
  第2順位抵押權予上訴人，即遽認第2順位抵押權所擔保之借貸
  債權已存在。依前揭說明，第2順位抵押權所擔保之債權既不
  存在，縱為抵押權之設定登記，亦難認其抵押權業已成立。是
  上訴人自不得以第2順位抵押權人地位，於系爭執行事件就系
  爭不動產拍賣所得價款受分配。
八綜上所述，被上訴人主張上訴人未交付借款600萬元予庚○○
  ，第2順位抵押權所擔保之債權不存在等語，為可採信，上訴
  人所辯各節，均無可取。從而，被上訴人依強制執行法第41條
  規定，請求系爭執行事件，就系爭不動產拍賣所得價金，上訴
  人受分配之金額即系爭分配表次序4及次序7之金額1萬4,080元
  、174萬5,925元，應予剔除為零，為有理由，應予准許。是原
  審就此部分為被上訴人勝訴之判決，核無不合。上訴意旨指摘
  原判決此部分不當，求予廢棄改判，為無理由，應予駁回。又
  兩造其餘之攻擊或防禦方法及未經援用之證據，經本院斟酌後
  ，認為均不足影響本判決之結果，自無逐一詳予論駁之必要，
  併此敘明。
九據上論結，本件上訴為無理由，依民事訴訟法第449條第1項、
  第78條，判決如主文。
中    華    民    國    95    年    5     月    30    日
                  民事第十六庭審判長法  官  沈方維
                                    法  官  王淇梓
                                    法  官  張競文
正本係照原本作成。
如不服本判決，應於收受送達後20日內向本院提出上訴書狀，其
未表明上訴理由者，應於提出上訴後20日內向本院補提理由書狀
（均須按他造當事人之人數附繕本）上訴時應提出委任律師或具
有律師資格之人之委任狀；委任有律師資格者，另應附具律師資
格證書及釋明委任人與受任人有民事訴訟法第466條之一第一項
但書或第二項（詳附註）所定關係之釋明文書影本。
中    華    民    國    95    年    5     月    30    日
                                    書記官  章大富
附註：
民事訴訟法第四百六十六條之一（第一項、第二項）：
對於第二審判決上訴，上訴人應委任律師為訴訟代理人。但上訴
人或其他法定代理人具有律師資格者，不在此限。
上訴人之配偶、三親等內之血親、二親等內之姻親，或上訴人為
法人、中央或地方機關時，其所屬專任人員具有律師資格並經法
院認為適當者，亦得為第三審訴訟代理人。
附表1：
┌─┬─────────────────────────┬─┬──────┬───────┬──────┬───────────────┐
│編│      土          地          坐          落      │地│面        積│權          利│最低拍賣價格│                              │
│  ├───┬────┬───┬───┬────────┤  ├──────┤              │            │      備              考      │
│號│縣  市│鄉鎮市區○  段  ○○  段│  地        號  │目│  平方公尺  │範          圍│(新臺幣元)  │                              │
├─┼───┼────┼───┼───┼────────┼─┼──────┼───────┼──────┼───────────────┤
│１│臺北市│北投區  │開明  │2     │15              │建│102         │全部          │11,860,000元│                              │
├─┼───┼────┼───┼───┼────────┼─┼──────┼───────┼──────┼───────────────┤
│２│臺北市│北投區  │開明  │2     │16              │建│17          │全部          │1,990,000元 │                              │
└─┴───┴────┴───┴───┴────────┴─┴──────┴───────┴──────┴───────────────┘
┌─┬───┬───────┬───────┬───────┬─────────────────┬───┬──────┬────────┐
│編│      │              │              │建 築 式 樣 主│      建物面積（平方公尺）        │      │            │                │
│  │      │              │              │              ├───────────┬─────┤權  利│            │                │
│  │建  號│基  地  坐  落│建  物  門  牌│要 建 築 材 料│ 樓    層    面    積 │附屬建物主│      │最低拍賣價格│  備        考  │
│  │      │              │              │              │                      │要建築材料│範  圍│(新臺幣元)  │                │
│號│      │              │              │及 房 屋 層 數│ 合                計 │及用途    │      │            │                │
├─┼───┼───────┼───────┼───────┼───────────┼─────┼───┼──────┼────────┤
│１│20162 │臺北市北投區開│台北市北投區大│加強磚造      │地面層  ： 90.15      │          │全部  │8,800,000元 │                │
│  │      │明段2 小段15地│業路729 號    │              │第2 樓層：108.14      │          │      │            │                │
│  │      │號            │              │              │第3 樓層：108.14      │          │      │            │                │
│  │      │              │              │              │騎樓    ： 17.99      │          │      │            │                │
│  │      │              │              │              │合    計：324.4200    │          │      │            │                │
├─┼───┼───────┼───────┼───────┼───────────┼─────┼───┼──────┼────────┤
│２│22061 │臺北市北投區開│台北市北投區大│3 層樓房      │增建：73.94           │          │全部  │440,000元   │                │
│  │      │明段2 小段15地│業路729   號屋│              │合計：73.9400         │          │      │            │                │
│  │      │號            │頂增建部分    │              │                      │          │      │            │                │
└─┴───┴───────┴───────┴───────┴───────────┴─────┴───┴──────┴────────┘
附表2：
┌──┬────┬───┬───────┬──────────┬───┬─────┬─────┐
│編號│票據種類│發票人│金額（新台幣）│付      款        人│發票日│票據號碼  │備    註  │
├──┼────┼───┼───────┼──────────┼───┼─────┼─────┤
│１  │支    票│詹莉莉│  500,000 元  │陽信商業銀行信義分行│7.│AB0000000 │庚○○背書│
├──┼────┼───┼───────┼──────────┼───┼─────┼─────┤
│２  │支    票│詹莉莉│  500,000 元  │陽信商業銀行信義分行│7.│AB0000000 │庚○○背書│
├──┼────┼───┼───────┼──────────┼───┼─────┼─────┤
│３  │支    票│詹莉莉│5,000,000 元  │陽信商業銀行信義分行│      │AB0000000 │庚○○背書│
├──┼────┼───┼───────┼──────────┼───┼─────┼─────┤
│４  │本    票│庚○○│6,670,000 元  │                    │7.│  0000000 │          │
└──┴────┴───┴───────┴──────────┴───┴─────┴─────┘
附表3：
┌──┬────┬───┬───────┬──────────┬───┬─────┬─────┐
│編號│票據種類│發票人│金額（新台幣）│付      款        人│發票日│票據號碼  │備    註  │
├──┼────┼───┼───────┼──────────┼───┼─────┼─────┤
│１  │支    票│庚○○│ 3000,000 元  │第一商業銀行北投分行│9.│TB0000000 │          │
├──┼────┼───┼───────┼──────────┼───┼─────┼─────┤
│２  │支    票│庚○○│ 3700,000 元  │第一商業銀行北投分行│9.│TB0000000 │          │
└──┴────┴───┴───────┴──────────┴───┴─────┴─────┘


司法院資訊處製作；財團法人民間司法改革基金會備份。
